臺灣臺東地方法院民事簡易判決
109年度東原簡字第67號
原      告  Ａ○1  
            Ａ○2  
共     同
法定代理人  甲○○  
共     同
訴訟代理人  黃絢良律師
被      告  乙○○  
            Ｂ○1  
法定代理人  丙○○  
            丁○○  
共     同
訴訟代理人  李容嘉律師
上列當事人間請求塗銷所有權移轉登記事件，本院於民國110年3
月24日言詞辯論終結，判決如下：
    主  文
原告之訴駁回。
訴訟費用由原告負擔。
    事實及理由
一、原告起訴主張：被告乙○○係原告之生父，與原告於民國107
    年1月25日經本院以106年度家非調字第146號達成調解，約
    定被告乙○○應每月給付原告各新臺幣（下同）5,000元。被
    告乙○○於109年6月起未履行調解協議，原告向本院聲請強制
    執行，經本院以109年度司執字第13942號強制執行事件進行
    查封程序時，始知被告乙○○於109年8月24日將其名下坐落臺
    東縣○○○鄉○○段000地號土地（下稱系爭土地）以贈與為原因
    移轉登記予被告Ｂ○1。被告間之處分行為係以財產為標的且
    屬無償行為，並使其陷於無資力而有害原告之債權，原告爰
    依民法第244條第1、4項規定行使撤銷權。並聲明：（一）
    被告間就系爭土地，於109年7月27日所為贈與之債權行為，
    及109年8月24日移轉所有權之物權行為，應予撤銷。（二）
    被告Ｂ○1應將系爭土地於109年8月24日所為所有權移轉登記
    予以塗銷。
二、被告則以：被告乙○○與被告Ｂ○1為舅甥關係。系爭土地
    上有被告乙○○之母戊○○所有門牌號碼臺東縣○○鄉○○
    路00○0號未辦保存登記房屋，因被告乙○○向戊○○表示
    欲出售系爭土地以清償自身債務，戊○○乃要求被告乙○○
    之三姐即訴外人己○○出資購買系爭土地，己○○為免年邁
    老母流離失所，與被告乙○○於109年7月20日約定以50萬元
    購買系爭土地，並登記為長子即被告Ｂ○1所有，為此己○○另
    向大姊即訴外人庚○○借款50萬元，約定每月還款10,
    500元，利息500元，並開立票面金額為10,500元之本票五十
    張以擔保借款。被告乃自行辦理土地過戶，因不諳法律規定
    ，而於移轉原因欄位勾選贈與，以求簡速過戶程序，然事實
    上被告Ｂ○1為有償取得，且被告乙○○以出售土地之所得
    陸續償還自身債務，是本件並無詐害債權規定之適用等語，
    資為抗辯，並聲明：原告之訴駁回。
三、本院之判斷：
    原告主張被告乙○○係原告之生父，被告乙○○與原告於107年1
    月25日經本院以106年度家非調字第146號達成調解，約定被
    告乙○○應每月給付原告各5,000元，而被告乙○○於109年8月2
    4日將系爭土地以贈與為原因移轉登記予被告Ｂ○1之事實，業
    據提出戶口名簿、調解程序筆錄、系爭土地之土地登記謄本
    為證（見本院卷第4至8頁、第19頁），復經本院向太麻里地
    政事務所調取系爭土地之贈與登記資料（見本院卷第45至56
    頁），並為被告所不爭執，堪信屬實。至原告主張被告間就
    系爭土地係無償之所有權移轉登記行為，應予撤銷，則為被
    告所否認，並以前揭情詞置辯。是本件應審酌者為：被告間
    移轉系爭不動產之行為是否為無償行為？原告得否請求本院
    撤銷之？經查：
（一）按債務人所為之無償行為，有害及債權者，債權人得聲請
      法院撤銷之；又債務人所為之有償行為，於行為時明知有
      損害於債權人之權利者，以受益人於受益時亦知其情事者
      為限，債權人得聲請法院撤銷之；民法第244條第1項、第
      2項分別定有明文。而債權人對於債務人所為之有償行為
      ，如欲聲請法院予以撤銷，必先證明自己之權利係因該項
      行為致受損害而後可，否則即無撤銷權行使之可言（最高
      法院48年台上字第338號裁判參照）。復按債務已屆清償
      期，債務人就既存債務為清償者，固生減少積極財產之結
      果，但同時亦減少其消極財產，於債務人之資力並無影響
      ，不得指為民法第244條第1項或第2 項之詐害行為（最高
      法院55年台上字第2839號裁判參照）。再按民法第244條
      規定所謂債務人害及債權之無償行為，係指因債務人之行
      為，致債權不能獲得滿足；換言之，因債務人之行為而致
      積極的減少財產，或消極的增加債務，因而使債權陷於清
      償不能或因難或遲延之狀態。又債權人依民法第244條規
      定，撤銷債務人所為之有償或無償行為者，須具備下列之
      條件，即：1.為債務人所為之法律行為；2.其法律行為有
      害於債權人；3.其法律行為係以財產權為目的；4.如為有
      償之法律行為；債務人於行為時，明知其行為有害於債權
      人，受益人於受益時，亦明知其事情。本件原告既主張依
      民法第244條第1項撤銷被告間就系爭土地所為之所有權移
      轉行為，依上開舉證責任之分配，原告自應就被告間移轉
      系爭土地之行為係無償贈與之事實及有害於原告之債權盡
      舉證責任。
（二）查證人即被告之姊庚○○於本院審理時證稱：「因為乙○○在
      外欠款比較多，怕家裡的祖產會沒有，所以當時就登記給
      丙○○的兒子Ｂ○1，但不是乙○○送給丙○○的，而是用買賣的
      。買賣的價金是50萬元，當時是丙○○跟我借錢，我用郵局
      轉帳的方式轉到Ｂ○1的帳戶裡面。當時是用這50萬元去處
      理乙○○農會的貸款。因為家裡還有年邁的媽媽，怕農會拍
      賣土地，媽媽沒有地方住，所以才用這50萬元清償乙○○的
      貸款。土地過戶給Ｂ○1是因為4個兄弟姊妹當中我的生活條
      件比其他弟弟妹妹好，所以讓他們保有土地比較好，且我
      們原住民母系社會的關係，家裡本來要讓我繼承那塊土地
      ，但是我當時就拒絕了，站在我的立場不忍心看到弟弟妹
      妹生活不好，所以我沒有跟他們爭。丙○○跟我借50萬元有
      寫借據及簽50張面額為10,500元的本票，每月還款10,500
      元，現在還沒有還完。本院卷第78頁就是我說的借據及本
      票。」等語（見本院卷第135頁至第136頁）；證人即金太
      儲蓄互助社職員蔡靜怡本院審理時證稱：「我99年6月任
      職到現在，該儲蓄互助社一直以來都只有我一個員工，業
      務內容是收款、貸款。丙○○向互助社借款5 萬元的事是我
      經手的。當初是乙○○要借款5 萬元，但我們互助社規定借
      款5 萬元以上要以匯款方式匯到借款人帳戶，乙○○表示他
      的帳戶被凍結，剛好丙○○也是社員，所以我說可否請丙○○
      幫忙，以丙○○的名義來借款，乙○○當保證人。本院卷第96
      頁收款單是當初他們來還42,000元時，因為是大筆還款，
      而且還提前還清，所以我有問他們為何要那麼快來結清？
      她說因為她有買乙○○的土地，所以乙○○就有錢可以來清償
      用丙○○名義借的貸款。」等語（見本院卷第137頁至第138
      頁），並有土地買賣契約書、借據、本票、收款單等在卷
      可佐（見本院卷第74頁至第80頁、第95頁至第96頁），依
      上開證人證述及資料，堪認被告間就系爭土地所有權之移
      轉，實為買賣行為而非贈與行為，是原告空言主張被告間
      就移轉系爭土地所有權之行為均係無償行為，已無足採。
      又被告乙○○雖減少其積極財產，惟同時亦減少其債務，揆
      諸前揭說明，尚難認該出賣系爭土地之行為損害原告之債
      權。此外，原告亦未能證明被告間就系爭土地之買賣有何
      對價不相當之處，尚難逕認被告乙○○出售系爭土地予被告
      Ｂ○1有何詐害原告債權可言。從而，原告主張與民法第244
      條第1項所定撤銷權行使要件之舉證不足，故其請求要難
      遽採。
（三）基上，原告主張被告間就系爭土地所有權移轉行為為無償
      行為，應予撤銷，顯不足採。
四、綜上所述，被告間就系爭土地所有權之移轉行為既非無償行
    為，且原告亦未能舉證證明被告間於移轉系爭土地時，有何
    有害於原告債權之事實，從而，原告依民法第244 條第1 項
    、第4 項之規定，請求（一）被告間就系爭土地，於109年7
    月27日所為贈與之債權行為，及109年8月24日移轉所有權之
    物權行為，應予撤銷。（二）被告Ｂ○1應將系爭土地於109年
    8月24日所為所有權移轉登記予以塗銷，為無理由，應予駁
    回。
五、本件事證已臻明確，兩造其餘之攻擊防禦方法及所提證據，
    於判決結果不生影響，爰不一一論列，併此敘明。
六、訴訟費用負擔之依據：民事訴訟法第78條。
中　　華　　民　　國　　110 　年　　3 　　月　　31　　日
                  臺東簡易庭  法  官  朱家寬
以上正本係照原本作成。
如對本判決上訴，須於判決送達後20日內向本庭提出上訴狀。如
委任律師提起上訴者，應一併繳納上訴審裁判費。
中　　華　　民　　國　　110 　年　　3 　　月　　31　　日
                              書記官  林慧芬